【裁判字號】    95,訴,276
【裁判日期】    950802
【裁判案由】    返還公法上不當得利
【裁判全文】
臺中高等行政法院裁定
                                     95年度訴字第00276號
                              .
原      告  保證責任雲林縣西螺養豬生產合作社
代  表  人  甲○○
訴訟代理人  蔡坤旺律師
            許曉怡律師
被      告  保證責任中華民國養豬合作社聯合社
代  表  人  乙○○
訴訟代理人  陳銘釗律師
上列當事人間因返還公法上不當得利事件，提起行政訴訟，本院
裁定如下：
    主  文
原告之訴駁回。
訴訟費用由原告負擔。
    理  由
一、按訴訟事件不屬行政法院之權限者，行政法院應以裁定駁回
    之，行政訴訟法第107條第1項第1款定有明文。又同法第2條
    規定「公法上之爭議，除法律別有規定外，得依本法提起行
    政訴訟。」故得提起行政訴訟者，限於公法上爭議之事件；
    若係基於私法上之原因而生之爭執，因屬私法上之爭議，應
    向普通法院提起訴訟程序謀求解決，並不得循行政爭訟程序
    請求救濟。另被告之全名為「保證責任中華民國養豬合作社
    聯合社」有其向內政部合作社登記證在卷可稽，原告起訴狀
    漏載「保證責任」四字，因不影響其同一性，爰逕予更正，
    另被告之代表人為乙○○，業據原告於95年7月17日補充理
    由狀更正，核無不合，先予敘明。
二、原告起訴主張：
    (一)被告依「臺灣省農民團體養豬生產資料共同採購基金管理
      運用要點」代管「養豬生產資材共同採購基金」（下稱共
      採基金），而該共採基金係依據行政院農業委員會（下稱
      農委會）所訂「輔導農民團體養豬合作經營補助獎勵實施
      方法」之規定設置，依共採基金管理運用要點第3條規定
      ：基金來源示範戶部分，係依據「輔導農民團體養豬合作
      經營補助獎勵實施方法」規定之額度提撥，而所指實施方
      法，係由省農會、省豬聯社（即保證責任臺灣省毛豬運銷
      合作社聯合社，88年更名為被告目前之名稱）及相關單位
      研究後，並由被告提報省農林廳轉行政院農委會報備後實
      施，而前揭實施方法復明定經費來源係由農委會年度專案
      計畫預算下支應。準此以言，該共採基金，其設置並無法
      源依據，乃農委會基於行政權力所組成，實質上係農委會
      主導而委託被告執行。足見本件被告乃為執行農委會公權
      力之機關，其自得為行政訴訟上適格之被告。
    (二)又該共採基金並無法源之依據，該筆基金乃基於特殊之目
      的，於被告設置共採資金，以為管理運用。系爭共採基金
      之來源，係農委會專案計畫補助款，農委會先將各社場、
      農會（即示範區）應得之補助款撥付被告，被告再按固定
      比例扣除部分金額充共採基金後，再將餘額轉付各社場、
      農會。依共採基金管理運用要點第11條規定，被告並未擁
      有本基金之所有權，僅為代管性質。又依同要點第16條規
      定，本基金管理委員會於解散後，其剩餘財產歸政府指定
      之機關團體，反之，解散前仍屬於基金投入者所共有。又
      被告係本於共採基金管理運用要點而將農委會撥付獎勵補
      助款30%扣留為共採基金運作經費，亦即該款項若未有該
      要點，被告須將之撥付與雲林縣西螺社等地方團體，再提
      供示範戶運用，足見該款項之所有權，若未有該要點，被
      告仍須撥付予原告。至於示範戶是否有向原告求償取得乃
      另一問題。原告84年7月至85年6月應得之補助款計6,210,
      042元，經被告逕自扣除30%為共採基金1,863,013元；85
      年7月至86年6月應得補助款計4,294,705元，則被扣除50
      %為共採基金，合計被告自原告應得之補助款中扣除充共
      採基金之總額為4,010,364元。而被告以原告因違反及妨
      害被告章程為由，依被告第10條規定決議除名，經原告提
      出申覆，均未受理，亦不退還前述代管之共採基金。由於
      被告無故將原告除名後，遲遲不返還前述代管之共採基金
      款項，從而其乃無法律上之原因而受利益，已符合不當得
      利之規定，為此依行政訴訟法第8條第1項提起給付訴訟。
三、被告答辯主張：
    (一)被告因鑒於國內大宗穀物易由人為操作而導致價格暴漲，
      及小養豬戶採購所需穀物量小，無法與廠商相抗衡。為整
      合小養豬戶零星採購量以提高議價空間、降低採購成本及
      平抑大宗物價，爰於84年間開辦共同採購業務，並擬定「
      推動養豬合作經營計畫」送請臺灣省政府農林廳（下稱農
      林廳）申請補助，經農林廳及農委會核定列入農委會核定
      之「強化毛豬產銷管道及調節功能計畫」辦理。其實施方
      法與步驟，乃由農委會、農林廳、省農會及被告等相關單
      位，共同組成示範區審核小組，並依照省農會、被告及相
      關單位研訂，被告提報農林廳核轉農委會核備之「輔導農
      民團體養豬合作社經營補助獎勵實施方法」辦理（本實施
      辦法共計有84-86年度三則）。依85年度之實施辦法規定
      ，受補助之示範戶即養豬戶應至少提出相當於獎勵補助款
      30%（86年度為50%）之金額，作為合作經營共同採購運作
      經費，並由被告成立小組共同保管運用。
    (二)被告為推動該項業務，乃約集省農會及29個合作經營示範
      區，各派1人為管理委員，計31名，共同設置上揭共採基
      金，並議定上揭共採基金管理要點，由被告報請農委會備
      查後實施。依該共採基金管理要點第3條規定，本基金之
      來源包括參加養豬生產資材共同採購示範戶所提供之經費
      ，亦即上開受補助之養豬戶所提出至少相當於獎勵補助款
      30%及50%之金額。由此可知，本件原告指稱：本件系爭共
      採基金係依據農委會所訂「輔導農民團體養豬合作經營補
      助獎勵實施方法」之規定設置；該共採基金之來源係農委
      會之專案計畫補助款，而由原告支付云云，均不實在。蓋
      上開實施辦法係由省農會、被告及相關單位研訂，被告提
      報農林廳核轉農委會核備者，並非農委會所訂，而該共採
      基金之來源，從未來自農委會或原告。
四、經查被告係依合作社法成立之私法人，其宗旨為聯合全國各
    養豬合作社，協助改進豬隻之產銷技術、供應生產資材及聯
    合推銷其產品，此觀其章程及合作社法第2條之規定自明，
    故被告並非行政機關。至84至86年度「輔導農民團體辦理養
    豬合作經營補助獎勵實施方法」，係被告為降低採購成本而
    擬定「推動養豬合作經營計畫」送請臺灣省政府農林廳申請
    補助，經農林廳及農委會核定列入農委會核定之「強化毛豬
    產銷管道及調節功能計畫」辦理，而由被告、省農會等研訂
    各年度之「輔導農民團體辦理養豬合作經營補助獎勵實施方
    法」，並經農委會同意核備實施在案。依該辦法第5條（補
    助方法及獎勵標準）規定，符合申辦合作經營補助資格之養
    豬戶，由農委會補助，並由被告撥付其社員社場轉付受補助
    農戶。再由受補助農戶從補助款中提撥一定比例（30%、50%
    ）作為合作經營共同採購運作經費。為達此目的乃成立臺灣
    省農民團體養豬生產資材共同採購基金，訂定該基金管理運
    用要點。依該要點第2點規定，該基金之管理運用由管理委
    員會（各合作經營示範區推派1人及省農會、豬聯社代表各1
    人，共31人組成）負責執行。依同要點第12點規定該基金之
    使用範圍包括：「1.有關生產資材共同採購及原料進口等事
    項。2.有關養豬生產資材倉儲設施之開發事項。3.有關豬隻
    產銷受重大損失之補貼事項。4.本基金運用之行政管理業務
    有關費用。5.其他有關養豬生產資材及豬隻產銷之改進研究
    事項。」準此，受補助農戶關於生產資材共同採購事宜，應
    分為兩部分觀之，即向農委會申請及撥付補助部分，及成立
    生產資材共同採購基金進行採購事宜部分，前部分被告固有
    代農委會審核撥付之事實，後部分純係共同採購及其基金管
    理運作事宜。詳言之，共採基金之成立、管理、運作、使用
    ，均係為受補助農戶之合作經營生產資材共同採購而設，並
    由合作經營示範區農戶代表等成立之管理委員會負責執行，
    並非農委會委託被告管理及執行該基金，無公權力之行使之
    情形，原告謂被告係受農委會委託行使公權力，並非可採。
    依該基金管理運用要點第12點規定，被告係受基金管理委員
    會之委託代管該基金，顯係本於私法之法律關係而保管基金
    。原告主張被告應返還原告所轄示範區農戶所繳納之基金云
    云，純屬私法上之爭議，並非公法上之不當得利關係。本院
    對之無審判權，依首揭說明原告之訴不合法，應予駁回。
五、依行政訴訟法第107條第1項第1款、第104條、民事訴訟法第
    95 條、第78條，裁定如主文。
中    華    民    國    95    年    8     月    2     日
                  第三庭 審判長 法  官  沈應南
                                法  官  許武峰
                                法  官  許金釵
以上正本證明與原本無異。
如不服本裁定，應於裁定送達後10日內以書狀敘明理由，經本院
向最高行政法院提起抗告（須依對造人數附具繕本）；並應預繳
送達用雙掛號郵票390元（34元及5元郵票各10份)。
中    華    民    國    95    年    8     月    2     日
                                書記官  孫庠熙


司法院資訊處製作；財團法人民間司法改革基金會備份。
